【裁判字號】    96,簡,729
【裁判日期】    970214
【裁判案由】    綜合所得稅
【裁判全文】
臺北高等行政法院判決
                                     96年度簡字第00729號
原      告  甲○○
被      告  財政部臺灣省北區國稅局
代  表  人  陳文宗（局長）
訴訟代理人  乙○○
上列當事人間因綜合所得稅事件，原告不服財政部中華民國96年
7 月19日台財訴字第09600268510 號訴願決定，提起行政訴訟。
本院判決如下：
    主  文
訴願決定及原處分（含復查決定）關於核定原告取有抵押利息所
得新台幣參拾陸萬柒仟壹佰貳拾參元部分均撤銷。
訴訟費用由被告負擔。
    事  實
一、事實概要：原告91年度綜合所得稅結算申報，經被告所屬松
    山分局依據臺北市松山地政事務所抵押權設定資料，以原告
    有漏報抵押權設定利息所得新臺幣（下同）367,123 元之情
    事，通報被告所屬中和稽徵所歸課綜合所得稅，核定所得總
    額為3,773,677 元，補徵應納稅額110,137 元。原告不服，
    申請復查，未獲變更，提起訴願，遭決定駁回，遂提起本件
    行政訴訟。
二、兩造聲明：
    (一)原告聲明：如主文所示
    (二)被告聲明：駁回原告之訴。
三、兩造之爭點：
    (一)原告主張之理由：
      1.緣丙○○所有坐落台北市○○路之不動產因屋齡已久，
        無法向銀行辦理貸款，乃向原告提出借款請求，因原告
        公務繁忙，故雙方約定先由丙○○將該不動產設定抵押
        權予原告，原告則同意在抵押金額內之資金需求，可由
        原告配偶代為匯款，並於發生實際借貸後，至法院辦理
        約定利息及借款金額、借款期間等事項公證。但之後劉
        先生經由其任職公司向銀行辦理借款，且台灣股市持續
        不佳等因素影響，一直未向提出借款要求，故雙方自始
        未有任何資金借貸，原告自無任何利息所得。被告查核
        時，原告已依經辦人員要求，提出丙○○出示之切結書
        為證，詎被告卻以本件為有利息約定之普通抵押權為由
        ，告知原經辦稅務人員之說明為錯誤，須核定有利息所
        得。然原告不懂法律，只知雙方確無債權債務存在，更
        無利息收付，並請求被告告知應如何舉證，惟被告不曾
        明確告知原告應如何舉證，即直接引用行政法院判例推
        定有利息所得。
      2.財政部53.5.27台財稅發第03791號令，明文指出抵押借
        款到期確未收到利息者無納稅義務，不能單以該項抵押
        借款因有物權擔保推斷其必有利息收入。更何況原告與
        丙○○之間確無任何債權債務存在，更不應以有擔保物
        權推定原告應有利息所得。政府向人民課稅，不應以推
        定有所得即要求人民補稅，原告為誠實納稅國民，卻必
        須面對被告不願舉證也不告知應如何舉證，即推定所得
        核定補稅，顯與所得稅之立法精神不符。
      3.財政部72.9.12 台財稅第36472 號函釋：「債務人提供
        不動產向地政機關辦理抵押權設定登記，其抵押權設定
        契約書儘載明借貸關係，而無約定利息或利率之記載者
        ，除稽徵機關蒐集有其他收取利息之資料或證據外，不
        得依據設定登記資料逕行核定利息所得，而核課綜合所
        得稅。」丙○○所辦理之抵押權設定登記，其利息登記
        係依照契約約定，惟雙方最後未發生任何借貸，自無借
        貸合約，原告已提示向地政事務所辦理自始未發生借款
        ，拋棄該抵押權之證明書，且經地政事務所登記在案，
        試想雙方若真有借貸關係，原告會因為110,137 元的稅
        款而放棄800 萬的債權嗎？被告以地政事務所之抵押權
        設定登記，推論原告有所得，為何不採納同為地政事務
        所之拋棄抵押權之證明書？
    (二)被告主張之理由：
      1.按「利息所得：凡公債、公司債、金融債券、各種短期
        票券、存款及其他貸出款項利息之所得。」為行為時所
        得稅法第14條第1 項第4 類前段所明定。次按「應付利
        息之債務，其利率未經約定，亦無法律可據者，週年利
        率為5%。」為民法第203 條所規定。又「個人綜合所得
        稅之課徵係以收付實現為原則，有利息約定之抵押借款
        業已登記於公文書，稅捐稽徵機關對債權人即可作有按
        時收取利息之推定，苟債權人主張未收付實現有利於己
        之事實者，應負舉證責任。」改制前行政法院70年度判
        字第117 號著有判例。
      2.依臺北市松山地政事務所抵押權設定登記資料，債務人
        丙○○提供臺北市○○區○○段2 小段240 地號土地及
        同市區○○路○ 段437 巷1 弄10-3號房屋，設定權利價
        值800 萬元向原告抵押借款，存續期間自91年1 月30日
        至101 年1 月29日，利息依照債務合約之約定，原查核
        定原告利息所得367,123 元（8,000,000 ×5 ﹪×335
        天÷365 天），原告主張與債務人丙○○間確無債權債
        務，未收取利息，並提供丙○○出具切結書供核，查本
        件借款係有利息約定之抵押借款，業已登於公文書，依
        首揭判例意旨，稅捐稽徵機關對原告即可作有按時收取
        利息之認定，原告如主張與債務人丙○○間無債權債務
        關係，自應負舉證責任，惟原告迄未提示相關資料供核
        ，原告主張核不足採，原處分並無不合。
    理  由
一、本件原告因不服被告核定91年度取有抵押人丙○○給付之利
    息所得367,123 元，併課補徵稅額110,137 元之處分，而提
    起本件撤銷訴訟，因其爭執之數額未逾20萬元，依行政訴訟
    法第229 條第1 項第1 款、第2 項規定及司法院92年9 月17
    日（92）院台廳行一字第23681 號令，應適用簡易訴訟程序
    ，爰不經言詞辯論，逕為判決，合先敘明。
二、本件訴外人即抵押人丙○○以其所有臺北市○○區○○段2
    小段240 地號土地及坐落上開土地之同市○○路○ 段437 巷
    1 弄10-3號房屋（下稱系爭不動產），於91年1 月30日設定
    抵押權予原告，登記擔保權利總金額為800 萬元、存續期間
    自91年1 月30日至101 年1 月29日，利息、遲延利息、違約
    金及債務清償日期則依照債務合約定等情，為兩造所不爭，
    並有原告提示他項權利證書及本院函向台北市松山地政事務
    所調得上開抵押權設定契約書附本院卷第24、52-57 頁可稽
    ，堪信為真實。故本件厥應審究者，係原告有無取得抵押人
    丙○○給付之利息所得？
三、經查：
    (一)按「個人之綜合所得總額，以其全年左列各類所得合併計
      算之…第四類︰利息所得︰凡公債、公司債、金融債券、
      各種短期票券、存款及其他貸出款項利息之所得…」行為
      時所得稅法第14條第1 項第4 類定有明文。又「有利息約
      定之抵押借款業已登記於公文書，稅捐稽徵機關對債權人
      即可作有按時收取利息之推定，苟債權人主張未收付實現
      有利於己之事實者，應負舉證責任。」固經改制前行政法
      院著有70年度判字第117 號判例可資參照，惟「所得稅之
      徵收，以已實現之所得為限，不包括可能所得在內，尚未
      受償之利息，係屬債權之一部，不能認為所得稅法第8 條
      第4 款前段之來源所得，自不得課徵所得稅。」亦為改制
      前行政法院61年度判字第335 號判例所明示，因此，有利
      息約定之抵押借款，稽徵務機關固得作債權人有按時收取
      利息之推定，惟當事人對於稽徵機關依前項登記資料所為
      債權人按期收取利息之推定，主張其未收取利息，並已就
      其事實負舉證之責任者，稽徵機關除另能就債權人確已收
      取利息之事實提出證明者外，即不得依前揭所得稅法第14
      條第1 項第4 類規定課徵利息所得。
    (二)查原告主張丙○○之妻葛允娟為其堂姐，因丙○○之系爭
      不動產老舊，無法向銀行辦理貸款，而向其提出借款請求
      ，並約定先由丙○○將該不動產設定扺押權予原告，待實
      際發生借貸後，再至法院辦理約定利息及借款金額、借款
      期間等事項公證，其因公務忙碌，乃委由葛允娟辦理相關
      抵押權設定事宜，惟丙○○一直未向其提出借款請求，故
      雙方實際並無任何借貸關係，其亦未取得丙○○給付之利
      息，其亦以無實際放款而拋棄該抵押權，並辦妥塗銷該抵
      押權登記等情，業據提出其與丙○○於95年3 月6 簽訂之
      證明書為憑（見本院卷第23頁），核與本院傳訊證人丙○
      ○到庭陳述：系爭不動產的抵押權設定及塗銷都是我太太
      去辦理的，當時是因為想要跟原告借錢，所以才先設定抵
      押權，但是後來錢沒有借，所以才去塗銷。」等語相符（
      見本院97年1 月10日準備程序筆錄）。
    (三)又本院傳訊證人即辦理本件抵押權設定塗銷事宜之葛允娟
      證稱：「設定抵押權與塗銷都是我去辦理，當時本來是因
      為我們要以系爭不動產向花旗銀行貸款，因為系爭不動產
      的屋齡比較久，不能作中長期的貸款，我們希望有一筆可
      以靈活運用的資金作投資，所以我們才跟原告講，我們把
      系爭不動產設定抵押給他，希望能夠跟他借錢，他也同意
      ，…所以就先設定抵押權給他，等到實際要借款時，再寫
      借據辦理公證，但後來我們都沒有向他借款，…因我不知
      道沒有辦理塗銷會有什麼法律效果，我本來是要委託代書
      是辦理塗銷的，但代書告訴我辦理塗銷的原因是清償債務
      或是放棄債權的關係，因為與我們的實際情形不同，所以
      我就自己去地政事務所辦理，我有告訴地政事務所人員我
      們實際並沒有債務發生，依該地政事務所人員告訴我，可
      以用自始未發生債務的原因來辦理塗銷，所以我當場就依
      該人員的指示出具證明書，所以就以自始未發生債務之原
      因來塗銷系爭抵押權登記。」「（問：設定抵押權時如債
      務未發生，應該要設定最高限額抵押權為何設定普通抵押
      權？）當時在地政事務所服務櫃台時，我有向服務人員講
      ，但是他們並未告訴我兩者有何差別，我也不懂法律，所
      以我就依該地政事務所人員所提供的資料來填載。我們確
      實未向原告借錢。」等情在卷（見同上準備程序筆錄），
      經核與原告所述相符，並經本院函向台北市松山地政事務
      所調取系爭不動產設定本件抵押權及塗銷該抵押權之申請
      書及相關證明文件查明屬實（見本院卷第51-74 頁）。
    (四)故依上開事證，原告主張與抵押人丙○○因無實際借貸關
      係，故於91年度並未取得扺押人丙○○給付之利息，洵堪
      信為真正。此外，遍觀原處分卷內相關事證，被告並未另
      查得其他證據，足資證明原告就系爭抵押權登記於91年間
      有取得任何抵押利息，故揆諸前揭說明，被告僅憑前開抵
      押權設定登記資料，逕依該抵押權登記擔保權利總金額為
      800 萬元，按年息5%核定原告91年度有利息所得367,123
      元，自嫌率斷。
四、綜上所述，原處分核定原告於91年度取有前開抵押利息所得
    367,123 元，併課原告當年度綜合所得稅，尚有違誤，訴願
    決定未予糾正，亦有未洽，原告訴請撤銷，為有理由，應予
    准許。
據上論結，本件原告之訴為有理由，爰依行政訴訟法第233 條第
1項 、第98條第1 項前段，判決如主文。
中    華    民    國    97    年     2    月   14     日
                    臺北高等行政法院第二庭
                                    法  官  蕭惠芳
上為正本係照原本作成。
本件以訴訟事件所涉及之法律見解具有原則性者為限，始得於本
判決送達後20日內向本院提出上訴狀並表明上訴理由，如已於本
判決宣示後送達前提起上訴者，應於判決送達後20日內補具上訴
理由（均按他造人數附繕本），且經最高行政法院許可後方得上
訴。
中    華    民    國    97    年     2    月   14     日
                                    書記官  李淑貞


司法院資訊處製作；財團法人民間司法改革基金會備份。
